【裁判字號】    98,簡上,43
【裁判日期】    981109
【裁判案由】    請求撤銷贈與行為及塗銷所有權移轉登記
【裁判全文】
臺灣基隆地方法院民事判決              98年度簡上字第43號
上  訴  人  聯邦商業銀行股份有限公司
法定代理人  乙○○
訴訟代理人  丁○○
被  上訴人  丙○○
            甲○○
上列當事人間請求撤銷贈與行為及塗銷所有權移轉登記事件，上
訴人對於中華民國98年8月25 日本院基隆簡易庭98年度基簡字第
653號第一審判決提起上訴，本院第二審合議庭判決如下：
    主  文
原判決廢棄。
被上訴人丙○○於民國96年3月8日就坐落於基隆市○○區○○段
402、402-1、402-2地號土地（權利範圍28/10000）及其上之453
建號建物（權利範圍全部、門牌號碼為基隆市○○區○○路793
號4樓）及300建號建物（權利範圍27/10000、門牌號碼為基隆市
安樂區○○路789 號地下三、四層）贈與被上訴人甲○○之贈與
行為，及民國96年3月14 日所為之所有權移轉行為，均應予撤銷
。
被上訴人甲○○應將前項不動產於基隆市安樂地政事務所登記日
期民國96年3月14 日，登記原因為夫妻贈與之所有權移轉登記予
以塗銷，並回復登記為被上訴人丙○○所有。
第一、二審訴訟費用由被上訴人負擔。
    事實及理由
壹、程序方面：
    本件被上訴人丙○○、甲○○經合法通知，均未於言詞辯論
    期日到場，核無民事訴訟法第386 條各款所列情形，爰依上
    訴人聲請，由其一造辯論而為判決。
貳、實體方面：
甲、上訴人方面：
  一、聲明：求為判決(一)原判決廢棄。(二)被上訴人丙○○與被上
            訴人甲○○間就坐落於基隆市○○區○○段402、
            402-1、402-2地號土地（權利範圍28/10000）及其
            上之453 建號建物（權利範圍全部、門牌號碼為基
            隆市○○區○○路793號4樓）及300 建號建物（權
            利範圍27/10000、門牌號碼為基隆市○○區○○路
            789 號地下三、四層）（下簡稱系爭不動產）於民
            國96年3月8日所為贈與之債權行為及於同年月14日
            所為之所有權移轉登記之物權行為，均予撤銷。(三)
            第一、二審訴訟費用由被上訴人負擔。
  二、陳述：除與原審判決書所載者相同茲予引用外，補稱：
            被上訴人陳吉俊於97年間名下之貸款已達新台幣（
            下同）352萬元及信用卡欠款2,119,657元，其於97
            年度之財產總額合計250,702 元，已不足以償還其
            所積欠之債務，故被上訴人丙○○移轉系爭不動產
            所有權之行為已損害上訴人之債權。
  三、證據：引用原審提出之證物外，並補提出聯合徵信中心資
            料查詢結果15紙、債務協商協議書乙份。
乙、被上訴人方面：
    被上訴人丙○○、甲○○均未於言詞辯論期日到場，亦未提
    出書狀作何聲明或陳述。
丙、得心證之理由：
一、本件上訴人起訴主張：被上訴人丙○○之前向上訴人申請卡
    號00000000000000000號之信用卡使用，自96年3月2 日起即
    未依約繳款，現尚積欠上訴人信用卡消費款本金76,654元及
    利息、違約金未清償，上訴人於98年7月8日調閱土地及建物
    登記謄本後，始得知被上訴人丙○○已於96年3月8日將其所
    有系爭不動產贈與其配偶即被上訴人甲○○，並於96年3 月
    14日（起訴狀誤寫為96年3月8日）辦理所有權移轉登記，且
    上訴人查無被上訴人丙○○尚有其他財產足資清償對上訴人
    所負上開債務，上開不動產所有權移轉行為自有害及上訴人
    之債權，為此依民法第244條第1項及第4 項規定請求撤銷被
    上訴人間贈與之債權及物權行為，並請求被上訴人甲○○塗
    銷系爭不動產所有權移轉登記等語。
二、上訴人主張之上開事實，業據上訴人提出信用卡申請書、信
    用卡約定條款、歷史帳單查詢、土地及建築改良物第二類登
    記謄本、異動索引等件影本為證，並有基隆市安樂地政事務
    所98年7月28日基安地所一字第0980006549 號函附96年基安
    字第2440號夫妻贈與登記申請案影本在卷可憑，堪認為真實
    。是本件之爭點厥為被上訴人間就系爭不動產之贈與行為是
    否詐害上訴人之債權？
三、按債務人所為之無償行為，有害及債權者，債權人得聲請法
    院撤銷之。又債權人依規定聲請法院撤銷時，得並聲請命受
    益人或轉得人回復原狀。民法第244條第1項、第4 項定有明
    文。又民法第244 條所謂有害債權，指債務人減少其積極財
    產（如讓與所有權、設定他物權、免除債權等是），或增加
    消極財產（如承擔債務），因而足以減少其一般財產，削弱
    共同擔保，使債權受有損害而不能完全受清償而言，債務人
    有此行為，通稱為詐害債權行為或詐害行為（最高法院48年
    台上字第1750號判例意旨參照）。
四、經查，被上訴人丙○○於96年3月8日將系爭不動產贈與予被
    上訴人甲○○，並於96年3月14 日辦理所有權移轉登記之事
    實，有土地登記第二類謄本、建物登記第二類謄本在卷可按
    （見原審卷第12-19頁）。又被上訴人丙○○於90年3月18日
    向上訴人申辦信用卡使用後，於95年9月3日曾與無擔保債權
    最大債權銀行台新國際商業銀行就積欠包含上訴人在內之13
    家銀行之信用卡、現金卡等消費款共3,943,183 元進行債務
    協商，協議內容為自95年9月起，分120期，利率0%，每月32
    , 860 元，依各債權銀行金額比例清償各項債務，上訴人每
    月按比例得受償637 元，亦有上訴人提出之債務協商協議書
    在卷可稽（見本院卷第53-55頁）。惟上訴人除於95年11 月
    28日、29日分別受償637元、635元外，即未再獲比例清償，
    嗣於96年3月2日被上訴人丙○○始再向上訴人繳納1,200 元
    ，此後即未再依繳納，已積欠上訴人信用卡本金78,334元及
    利息尚未清償，此復有上訴人提出之歷史帳單查詢在卷可明
    （見原審卷第8頁反面及第9頁正面）。此外，被上訴人丙○
    ○另積欠台新銀行等12家銀行共300 多萬元，如前所述，此
    際被上訴人丙○○除系爭不動產外，其96年當年所得總收入
    為278,730元，復經本院依職權調取被上訴人丙○○96 年度
    財產資料可知（見本院卷第50頁正反面之稅務電子閘門財產
    所得調件明細表）已無法支付前開協商協議每月35,860元之
    還款承諾，然被上訴人丙○○竟仍於96年3月14 日將其名下
    唯一之不動產即系爭不動產之所有權以贈與為原因移轉登記
    予其配偶即被上訴人甲○○，是依客觀情事判斷，被上訴人
    丙○○於為該無償行為時，其所有收入顯已不足清償債務，
    被上訴人2 人間就系爭不動產所為之無償行為，自屬有害於
    上訴人之債權，原審認被上訴人丙○○於為該無償行為時，
    其資力應足以清償其債務，尚有違誤。是上訴人依民法第24
    4條第1項規定請求撤銷被上訴人間無償贈與（債權）及所有
    權移轉（物權）法律行為，洵屬有據，應予准許。
五、次按債權人依民法第244條第1項或第2 項之規定聲請法院撤
    銷債務人所為之無償行為時，得並聲請命受益人或轉得人回
    復原狀。民法第244條第4項定有明文。本院既將被上訴人間
    就系爭不動產所有權移轉登記所憑之贈與（債權）及所有權
    移轉（物權）法律行為予以撤銷，則上訴人自得依上開規定
    ，請求被上訴人甲○○負回復原狀之責。是上訴人依民法第
    244條第4項前段請求被上訴人甲○○應將系爭不動產於96年
    3月14 日以夫妻贈與為原因所為之所有權移轉登記予以塗銷
    ，為有理由，應予准許。
六、綜上所述，原審就此判決上訴人敗訴，尚有未洽，上訴意旨
    就此部分指摘原判決不當，求予廢棄改判，為有理由，應由
    本院予以廢棄，改判如主文所示。
據上論結，本件上訴為有理由，依民事訴訟法第436 條之1 第3
項、第450條、第78條，判決如主文。
中    華    民    國    98    年    11    月    9     日
                  民事庭審判長法官  蔡聰明
                            法  官  王翠芬
                            法  官  林淑鳳
以上正本係照原本作成。
對於簡易訴訟程序之第2審判決，如其上訴利益逾150萬元者，當
事人得以其適用法規顯有錯誤為理由，逕向最高法院提起上訴。
中    華    民    國    98    年    11    月    9     日
                            書記官  王鵬勝


司法院資訊處製作；財團法人民間司法改革基金會備份。
